臺灣板橋地方法院民事判決　　　　　　 93年度簡上字第216號
上　訴　人
即被上訴人　乙○○
訴訟代理人　吳金棟律師
被 上 訴人
即 上 訴人　庚○○
訴訟代理人　戊○○
被 上 訴人
即 上 訴人　己○○○
訴訟代理人　丁○○
上列當事人間請求返還借款事件，兩造對於中華民國93年2 月24
日臺灣板橋地方法院板橋簡易庭92年度板簡字第2644號第一審判
決各自提起上訴，經本院於94年2 月4 日言詞辯論終結，判決如
下：
    主      文
原判決關於駁回庚○○、己○○○後開第二項之訴部分，及該部
分假執行之宣告，暨命庚○○、己○○○負擔訴訟費用之裁判均
廢棄。
上開廢棄部分，乙○○應再給付庚○○、己○○○新臺幣拾伍萬
元，及自民國九十二年十二月五日起至清償日止，按週年利率百
分之五計算之利息。
庚○○、己○○○其餘上訴駁回。
乙○○之上訴駁回。
第一審關於命庚○○、己○○○負擔之訴訟費用及第二審訴訟費
用關於庚○○、己○○○部分，由上訴人乙○○負擔十分之八，
餘由上訴人庚○○、己○○○負擔。第二審訴訟費用關於乙○○
上訴部分，由乙○○負擔。
    事實及理由
一、上訴人乙○○經合法通知，未於言詞辯論期日到場，核無民
    事訴訟法第386 條各款所列情形，爰依上訴人庚○○、己○○○聲請，由其一造辯論而為判決。
二、上訴人庚○○、己○○○即原告起訴主張：
(一)、上訴人乙○○即被告前於民國83年8 月11日、同年11月26日
    二次向上訴人庚○○、己○○○之被繼承人盧秀娟各借款（
    下稱第一筆借款、第二筆借款）新台幣（下同）150,000 元
    ，共計300,000 元，復約定前述第一筆借款之約定清償期限
    為83年9 月3 日，盧秀娟遂如數交付上開二筆借款予乙○○
    收受，乙○○且立有借據二紙交由盧秀娟收執，詎乙○○屆
    期未依約返還借款，後盧秀娟於92年6 月19日過世，依民法
    第1148條規定，自應由盧秀娟之繼承人即上訴人庚○○、己○○○繼承上開債權，為此，上訴人庚○○、己○○○依消
    費借貸及繼承之法律關係，提起本件訴訟；並聲明：乙○○
    應給付庚○○、己○○○300,000 元，及自起訴狀繕本送達
    翌日起至清償日止，按週年利率百分之五計算之利息。
(二)、對上訴人乙○○抗辯所為之陳述：
、就第一筆借款之數額，上訴人乙○○雖抗辯稱應為100,000
    元而非150,000 元云云，然前開第一筆借款由乙○○所立借
    據上關於數額之記載，之所以會另以斜線畫出加上「伍」萬
    元字樣，係因上訴人乙○○於83年8 月11日向盧秀娟借款10
    0,000 元後，嗣又再借貸50,000元，故由盧秀娟在第一筆借
    款借據數額「壹拾萬元」處，另以斜線畫出加上「伍」萬，
    此觀諸上訴人乙○○於該紙借據上另加蓋其印文，足見確有
    再行借款50,000元甚明。
、就第一筆借款乙○○究否清償之事實，證人丙○○僅聽聞乙○○打電話給盧秀娟請盧秀娟來拿錢，並未親見乙○○將10
    0,000 元返還盧秀娟，自無從以證人丙○○證言做為乙○○
    確已清償第一筆借款之依據。
、就第二筆借款乙○○究否清償之事實，(1)證人甲○○為乙○○之配偶，所為證述自有偏頗，(2)況甲○○、證人辛○○○
    之證詞縱若屬實，然渠等證言之內容至多僅能證明乙○○曾
    請託甲○○轉交150,000 元與盧秀娟，而由證人辛○○○見
    聞其事，然交付金錢之可能原因甚多，不必然為清償債務，
    自不足以前開證人證言證明乙○○確已清償第二筆借款。(3)
    再者，上訴人乙○○與盧秀娟係服務於臺北少年觀護所之同
    事，乙○○果已清償第二筆借款，衡諸常情，必會要求盧秀
    娟返還借據，或要求盧秀娟當場簽立切結書，表示債務業已
    清償，然乙○○竟未能向盧秀娟索回借據，亦未要求盧秀娟
    書立任何已為清償之字據，乙○○抗辯稱已為清償云云，顯
    違常情，而不足採。(4)況且，平日盧秀娟樂於幫助有難需要
    幫助之人，是除上訴人乙○○曾向盧秀娟借款外，尚有其餘
    任職於臺北少年觀護所同事吳俊賢、翁秋芬、陳正位、林訓
    雄、林瑞峰、劉銘山、丙○○等七人亦曾向盧秀娟借款，此
    有盧秀娟生前所記之雜記本、其他借款人陳正位等人所書立
    之還款承諾書及林瑞峰劃撥還款之郵證劃撥儲金存款通知單
    等為憑，該等人從未因盧秀娟遲未催討，即以時日久遠為由
    狡辯已為清償，獨乙○○一人，對盧秀娟因同事情誼寬限清
    償時間，非但未予珍惜，反而強言巧辯，自不足取。
三、上訴人乙○○即被告抗辯稱：
(一)、上訴人乙○○即被告固不否認曾於83年8 月11日、同年11月
    26日，分別向上訴人庚○○、己○○○之女盧秀娟借得100,
    000 元及150,000 元，然抗辯稱：該二次借款均已如期清償
    ，且第一筆借款數額應為100,000 元，詎不知遭何人於借據
    上塗改，在借據之借款數額「壹拾萬元」處下方以斜線加上
    「伍」字，始變成借款150,000 元，且未在塗改處蓋章，與
    常理有違，值得斟酌。
(二)、乙○○清償前開二筆借款時，即曾向盧秀娟索回收據，然盧
    秀娟推稱：「借據放在家中，等回家會將之撕毀」，因乙○○與盧秀娟為同事關係不疑有他，不再向之索討借據，果乙○○迄今仍未清償前開債務，則自借款之83年起至盧秀娟92
    年去世為止，期間長達9 年，盧秀娟何以從無再向乙○○催
    促還款？其他同仁亦從無聽其談述？足見前開二筆借款乙○○實均已清償。
(三)、況乙○○清償第一筆借款之事實，有證人丙○○為憑，清償
    第二筆借款之事實，亦有證人甲○○、證人辛○○○為證，
    俱見乙○○確已清償前開二筆借款云云，資為抗辯；並聲明
    原告之訴駁回。
四、本件原審對於上訴人庚○○、己○○○之請求，判決上訴人
    庚○○、己○○○部分勝訴（上訴人乙○○應給付上訴人庚○○、己○○○100,000 元，及自92年12月5 日起至清償日
    按週年利率百分之五計算之利息。庚○○、己○○○其餘之
    訴駁回），並依職權為假執行之宣告；上訴人庚○○、己○○○上訴聲明：(一)原判決關於駁回上訴人庚○○、己○○○
    後開第(二)項之訴部分，暨命負擔該部分訴訟費用之裁判均廢
    棄，(二)上開廢棄部分，上訴人乙○○應再給付上訴人庚○○
    、己○○○200,000 元及自92年12月5 日起至清償日止，按
    週年利率百分之五計算之利息。(三)對於乙○○之上訴之答辯
    聲明：上訴駁回。上訴人乙○○上訴聲明：(一)原判決不利於
    上訴人乙○○部分廢棄(二)上開廢棄部分，駁回庚○○、己○○○在第一審之訴及假執行之聲請。(三)對於庚○○、己○○○之上訴之答辯聲明：上訴駁回。
五、上訴人庚○○、己○○○起訴主張渠等為訴外人盧秀娟之父
    母，盧秀娟於92年6 月19日去世時並無配偶子女，是庚○○
    、己○○○為盧秀娟之繼承人，而上訴人乙○○前曾於83年
    8 月11日、同年11月26日二次向盧秀娟借款，第二筆借款之
    數額為150,000 元之事實，已據上訴人庚○○、己○○○提
    出盧秀娟之繼承系統表、
    為憑，且為上訴人乙○○所不否認，是固堪信上訴人庚○○
    、己○○○此部份主張為真實。惟上訴人乙○○另抗辯稱第
    一筆借款100,000 元之後，並無再行借款50,000元之事實，
    故第一筆借款之數額並非150,000 元而應為100,000 元，且
    前開二筆借款均已清償云云，則本件應審究者為(一)第一筆借
    款之數額究為若干？(二)第一、二筆借款，乙○○已否清償？
    茲析述如下：
(一)、第一筆借款之數額應為100,000元
、按消費借貸，如對於交付之事實有爭執，自應由主張已交付
    之貸與人負舉證責任，此觀民法第474 條之規定自明﹙最高
    法院79年度台上字第2722號裁判意旨參照﹚。查，上訴人庚○○、己○○○雖指稱第一筆借款之數額原為100,000 元，
    嗣因乙○○再行借款50,000元，故前後應計為150,000 元云
    云，然乙○○已否認有於第一筆借款100,000 元後，再行借
    款50,000元之事實，庚○○、己○○○復未能就盧秀娟有另
    行交付50,000元借款與乙○○之事實，負舉證之責，依諸前
    開說明，已難認庚○○、己○○○前開指稱屬實。
、至乙○○雖不否認上訴人庚○○、己○○○所提出乙○○名
    義之第一筆借款借據上簽名印文之真正，然就該第一筆借款
    之借據上所記載「茲向盧秀娟借款壹拾\ 伍萬元正言明於本
    年9 月3 日還清為恐口無憑特立此據借款人乙○○中華民國
    83年8 月11日」，該紙借據上借款數額「壹拾」右下方處添
    加一斜線增寫「伍」字，為盧秀娟所自為乙節，則為上訴人
    庚○○、己○○○所自承在卷﹙見原審卷第33頁﹚，而核諸
    該等增寫處並無乙○○之簽名或印文，則乙○○抗辯稱並無
    另向盧秀娟借款50,000元等語，該借據上增寫之「伍」字不
    知何人所寫等語，尚非無據，可以採信。
、至上訴人庚○○、己○○○雖另提出盧秀娟之筆記本，主張
    依筆記本上之記載，乙○○確有再行借款50,000元且未予清
    償之事實，然該等筆記本為盧秀娟私人註計，且核諸其上雖
    記載「乙○○五萬86年12月～87年、每月初付利1 千」字樣
    ，然該等字樣復又以黑線劃除，是亦尚難執前開筆記本之註
    計做有利庚○○、己○○○前開指稱之認定。
、綜上，上訴人庚○○、己○○○未能就盧秀娟有另行交付50
    ,000 元 借款與乙○○之事實，負舉證之責，其等指稱第一
    筆借款100,000 元後，因乙○○再行借款50,000元，故前後
    應計為借款150,000 元云云，即難信實，從而，第一筆借款
    之數額應為100,000 元。
(二)、第一筆借款100,000 元、第二筆借款150,000 元，乙○○均
    未清償
、按請求履行債務之訴，被告自認原告所主張債權發生原因之
    事實，而抗辯該債權已因清償而消滅，則清償之事實即應由
    被告負舉證之責任﹙最高法院著有44年度台上字第872 號裁
    判意旨可供參照﹚。是乙○○對庚○○、己○○○主張乙○○前向盧秀娟為前開第一筆借款100,000 元、第二筆借款15
    0,000 元借款之事實，既不爭執，已如前述，則依諸前開說
    明，即應由乙○○就該二筆借款債務已因清償而消滅之事實
    負舉證之責，如不能舉證或所舉證據不實，自應為其敗訴之
    判決。
、查，乙○○就第一筆借款100,000 元已返還盧秀娟之事實，
    固以證人丙○○之證言為其論據，然依證人丙○○結於原審
    審理時證稱：「（問：被告﹙指乙○○﹚在83年9 月3 日是
    否有標得會款100,000 元？被告有跟我的會，被告當時得標
    是十幾萬元。」、「（問：被告是否有把100,000 元交給盧
    秀娟時你是否有看到？）沒有看到，我沒有看到被告把100,
    000 元交給盧秀娟。」、「（問：事後是否有聽被告說標會
    的錢還給誰？）我將十幾萬元會錢交給被告時，有聽到被告
    打電話給盧秀娟叫她來拿錢，後因我有事先離開，我確實沒
    有看到被告是否有把錢交給盧秀娟。」等語（見原審卷第50
    頁），是依證人丙○○上開證言可知，縱證人丙○○曾將會
    款交付於乙○○，亦有聽到乙○○打電話給盧秀娟請盧秀娟
    來拿錢，惟並未親見乙○○將100,000 元返還於盧秀娟，則
    證人丙○○上開證言，即不足以作為乙○○曾就第一筆借款
    100,000 元已返還盧秀娟之有利證據。此外，乙○○就此部
    分復未提出其他有利證據以資證明，乙○○此部分之抗辯，
    即不足採，自堪信庚○○、己○○○主張乙○○並未清償第
    一筆借款之事實為真正。
、次查：乙○○就第二筆借款150,000 元雖亦抗辯稱已返還盧
    秀娟云云，然果其所辯屬實，依諸乙○○自承之前與盧秀娟
    有金錢上之往來，借了還清，有需要再借，也有其借據，還
    了時，將借據取回等情，有台灣台北少年觀護所93年9 月10
    日北觀教字第0930800413號函所附政風室對乙○○所為之訪
    談筆錄附卷可稽，顯見乙○○與盧秀娟間有數次借款往來，
    而依渠等借款往來慣例，乙○○對已清償之借款，均向盧秀
    娟要求將借據取回，則何以惟獨前開系爭二筆借款未能取回
    借據，復未能取得清償證明，則乙○○前開抗辯稱已為清償
    云云，即不足採。
、至證人即乙○○之妻甲○○於原審審理時雖證稱：「（問：
    被告﹙指乙○○﹚是否曾把150,000 元交由你交給盧秀娟？
    ）有，在八、九前元月份在少年觀護所前的檳榔攤交給盧秀
    娟，當時有辛○○○有看到，該檳榔攤是辛○○○開的。」
    等語（見原審卷第49頁）；證人即檳榔攤老闆辛○○○於原
    審亦證稱：「（問：被告是否曾把150, 000元交由甲○○轉
    給盧秀娟？）是的，約七、八年前，詳細時間記不起來，當
    天中午甲○○先到我的檳榔攤約盧秀娟到我的檳榔攤，我當
    時有看到甲○○拿錢給盧秀娟，我有看到甲○○拿兩疊錢給
    盧秀娟，第一疊錢是100,000 元，第二疊錢多少我不知道，
    事後，甲○○告訴我說是被告要甲○○交錢給盧秀娟。」等
    語（見原審卷第49頁），是依證人甲○○、辛○○○證詞亦
    僅能證明乙○○曾將150,000 元交由甲○○轉交盧秀娟，惟
    該等款項交付用途為何，是否用以清償前開第二筆借款亦未
    可知，又果若確係清償第二筆借款債務，依前揭所述乙○○
    與盧秀娟間借款清償慣例，乙○○應會要求其妻甲○○須取
    回借據或由盧秀娟書立清償證明，然何以甲○○竟未能向盧
    秀娟取回借據或向盧秀娟要求書立乙○○前開債務業已清償
    之字據！況證人甲○○為乙○○之妻，其所為證言是否屬實
    ，尚值斟酌，而證人辛○○○既僅見甲○○將兩疊錢交盧秀
    娟，何以竟能準確知悉第一疊錢數額恰為100,000 元？證人
    辛○○○所為證言，亦有顯悖情理之處，而難遽採，從而，
    尚無從執證人甲○○、辛○○○前開證言做為乙○○確已清
    償第二筆借款債務之認定依據。
、綜上，依乙○○所舉事證，尚無從使本院形成其確已清償前
    開二筆借款債務之心證，依諸前開說明，自應為其敗訴之判
    決。從而，上訴人庚○○、己○○○主張上訴人乙○○尚積
    欠盧秀娟借款債務250,000 元之事實，為有理由，應可採信
    。乙○○抗辯稱：上開二筆借款債務均已清償云云，尚無足
    取。
六、至乙○○雖聲請傳喚證人丙○○、辛○○○、甲○○到庭證
    明已清償前開二筆借款債務，然該等證人經通知未到庭，且
    依前開五(二)所述事證，尚無從認乙○○確已清償上開二筆借
    款債務已如前述，是本院認無再行傳喚該等證人之必要，附
    此敘明。
七、按繼承人自繼承開始時，除本法另有規定外，承受被繼承人
    財產上之一切權利、義務；次按稱消費借貸者，謂當事人一
    方移轉金錢或其他代替物之所有權於他方，而約定他方以種
    類、品質、數量相同之物返還之契約；借用人應於約定期限
    內，返還與借用物種類、品質、數量相同之物，民法第1148
    條、第474 條第1 項、第478 條前段分別定有明文。查，乙○○對盧秀娟既有前開二筆借款債務計250,000 元未予清償
    ，而庚○○、己○○○則為盧秀娟之繼承人，已如前述，則
    上訴人庚○○、己○○○依繼承、消費借貸之法律關係，請
    求乙○○給付庚○○、己○○○250,000 元，及自起訴狀繕
    本送達翌日即92年12月5 日起至清償日止，按週年利率百分
    之五計算之利息之範圍內，即有理由，應予准許，逾此部分
    之請求，為無理由，應予駁回。原審就上開庚○○、己○○○請求乙○○清償第二筆借款150,000 元而應准許部分，為
    上訴人庚○○、己○○○敗訴之判決，自有未洽，應由本院
    將此部份予以廢棄，並改判如主文第二項所示。上訴人庚○○、己○○○上訴意旨就此部分指摘原判決不當，求予廢棄
    改判，為有理由，其逾此部份之上訴，即無理由，應予駁回
    。至於上開應准許庚○○、己○○○請求乙○○清償第一筆
    借款100,000 元之部分，原審判命上訴人乙○○如數給付，
    並為假執行之宣告，核無違誤，上訴人乙○○上訴意旨，就
    此部分，仍執陳詞，指摘原判決不當，求予廢棄，為無理由
    ，應駁回其上訴。
八、本件事證已臻明確，兩造其餘攻擊、防禦方法及舉證，經審
    酌後認對於判決結果均無影響，爰不一一論述，併此指明。
九、據上論結，本件庚○○、己○○○之上訴為一部有理由、一
    部無理由；乙○○之上訴為無理由。依民事訴訟法第385 條
    第1 項前段、第436 條之1 第3 項、第449 條第1 項、第45
    0 條、第463 條、第79條、第78條，判決如主文。
中　　華　　民　　國　　94　　年　　2 　　月　　25　　日
                        民事第三庭審判長法  官  陳映如
　　　　　　　　　　　　　　　　　　    法  官  陳翠琪
　　　　　　　　　　　　　　　　　    　法　官　陳明偉
右為正本係照原本作成。
不得上訴
中　　華　　民　　國　　94　　年　　2 　　月　　25　　日
                                        書記官　馬文慶
